【裁判字號】    97,上易,697
【裁判日期】    971230
【裁判案由】    詐欺
【裁判全文】
臺灣高等法院臺南分院刑事判決         97年度上易字第697號
上  訴  人
即  被  告  乙○○
                      之6
選任辯護人  蘇陳俊哲律師
上列上訴人因詐欺案件，不服臺灣台南地方法院97年度易緝字第
30號中華民國97年9月16日第一審判決（起訴案號：臺灣台南地
方法院檢察署96年度偵字第3899號），提起上訴，本院判決如下
：
    主  文
原判決撤銷。
乙○○連續犯詐欺取財罪，處有期徒刑貳年。
    事  實
一、乙○○於民國（下同）92年間，因負責接待搭乘麗星郵輪之
    遊客，而結識甲○○○，兩人此後並密切往來。乙○○於93
    年底，從事帶領賭客到麗星郵輪上賭場賭博並借貸賭資之俗
    稱「線頭」，且自己亦參與賭博，因而需要大量資金，竟基
    於意圖為自己不法所有之概括犯意，連續於93年12月間，先
    向甲○○○佯稱其二哥陳民郎開設之鑫豐證券投資顧問股份
    有限公司 (下稱鑫豐公司)，已向財政部證券及期貨管理委
    員會申請代客操作全權委託投資之營業項目，在上開執照未
    核准前，甲○○○可先將錢借予鑫豐公司之營業員從事放款
    投資（即俗稱丙種融資貸款），每月可分得1.5分之利息云
    云，使甲○○○陷於錯誤，先後於94年1月6日、94年5月9日
    ，在臺南縣永康市○○路216巷12號之6乙○○住處，交付新
    臺幣（下同）800萬元、500萬元給乙○○。嗣乙○○於94年
    8月間，又向甲○○○偽稱其因工作表現良好，特例獲准入
    股投資麗星郵輪公司，致甲○○○陷於錯誤，而於94年8月2
    5日，在前址乙○○住處，無息借貸200萬元予乙○○。其後
    ，乙○○將前開甲○○○所交付共計1500萬元，均用於借貸
    賭客或自行賭博而損失殆盡。
二、案經甲○○○訴由臺灣臺南地方法院檢察署檢察官偵查起訴
    。
    理  由
一、按被告以外之人於審判外之陳述，雖不符前四條之規定，而
    經當事人於審判程序同意作為證據，或當事人、代理人或辯
    護人於法院調查證據時，知有第一百五十九條第一項不得為
    證據之情形，而未於言詞辯論終結前聲明異議者，視為有前
    項之同意，法院審酌該言詞陳述或書面陳述作成時之情況，
    認為適當者，亦得為證據，刑事訴訟法第一百五十九條之五
    定有明文。查本件以下引用之被告以外之人於審判外陳述，
    雖屬審判外之陳述，惟檢察官、辯護人、被告均知有不得作
    為證據之情形，並無不同意作為證據，且未於本院審理言詞
    辯論終結前聲明異議，視為已同意作為證據。本院審酌其陳
    述作成時之情況，係在自由意志下所為陳述，並親閱筆錄無
    訛後始簽名作成，認該陳述作為證據為適當，依上開說明，
    自有證據能力，而得為本案證據，核先敘明。
二、訊據被告乙○○對於前開時地，以提供資金予營業員從事丙
    種融資貸款為由，先後收受告訴人甲○○○所交付之800萬
    元、500萬元，並另借得200萬元，嗣後並貸予賭客或自行賭
    輸殆盡等情均不爭執，惟矢口否認有何詐欺告訴人行為，辯
    稱：「伊僅是單純向告訴人借錢，且有還錢之意思，200萬
    元部分，純係借款，我跟告訴人甲○○○說要拿去麗星郵輪
    上用」等情。辯護人亦辯護稱：「告訴人自94年2月即按月
    取得1.5分利息，至同年底始停止付息，告訴人既以利息豐
    厚而交付款項，顯見告訴人並未因被告之託詞而陷於錯誤，
    被告行為不該當詐欺罪，本件純屬民事債務糾葛」等情。
三、經查：
（一）被告以提供資金予營業員從事丙種融資貸款為由，收受告
      訴人所交付之800萬元、500萬元，並以入股投資麗星郵輪
      公司為由，另借貸200萬元，嗣後均未償還等情，已據證
      人（即告訴人）甲○○○於原審審理時具結證述明確，並
      有被告所書立之保管條影本2紙及借據影本1紙附卷可稽（
      見95年度他字第3713號卷，第9-11頁），參酌被告坦承確
      向告訴人提及要放在營業員那邊，做丙種融資貸款，而向
      告訴人取得1300萬元，惟實際上係從事賭博花費殆盡，也
      曾向告訴人借得200萬元，從事賭博輸掉等情，足認證人
      甲○○○前開證述，應可採信。
（二）被告雖否認有詐欺犯行，辯稱本件為單純借貸等情。然被
      告收受告訴人所交付計畫作為丙種融資貸款的資金後，並
      未將該筆資金交付營業員，另向告訴人借貸200萬元，亦
      非用於入股投資麗星郵輪公司，而均係用於借貸予賭客與
      自行賭博花用等情，為被告於原審審理時所自承，被告雖
      辯稱：向告訴人遊說提供資金供營業員從事丙種融資貸款
      時，確有意將該筆資金拿去借給營業員，然進一步詢問是
      否欲將資金交付鑫豐公司營業員時，則稱鑫豐公司的營業
      員並沒有向別人借錢以對外貸款，也沒有去問過該公司有
      哪位營業員要借錢，僅認為營業員都需要資金云云。然查
      94年間，證券交易法第60條第1項明定證券商非經主管機
      關核准，不得為有價證券買賣之融資或融券，或融資融券
      之代理，違反者得處2年以下有期徒刑、拘役或科或併科
      新臺幣180萬元以下罰金，於此重罰之下，是否任一證券
      商營業員均有從事丙種融資貸款之意願，以及有意願者是
      否願隨意接受他人資金，均值斟酌，是被告既未確認從事
      放款之營業員為何人，即以月利1分半之優厚條件吸引告
      訴人出資，其說詞已無可採。又被告於原審審理時，自陳
      向告訴人說錢要借給營業員，僅是向告訴人「借錢的理由
      」，足認被告所謂提供資金予營業員丙種融資貸款，僅係
      吸引告訴人交付鉅額資金的藉口，實際上都是用於賭博，
      雖然被告有提出每月一分半之高額利息，亦曾支付利息，
      然其取款之說詞與其真正用途不同，顯然有使告訴人之風
      險計算，發生錯誤，自屬施用詐術，使告訴人陷於錯誤。
（三）又被告於94年8月間，另向告訴人借貸200萬元之初，即打
      算將該筆款項用於郵輪上貸放予賭客或自行賭博花用，復
      經被告於原審審理時供述在卷（原審97年易緝字第30號卷
      第21頁），以告訴人於交付被告1300萬元後，又無息借款
      200萬元給被告，並約定於一年後償還，有卷附之借據為
      證，與告訴人前所交付之1300萬元，雙方有約定高額利息
      ，顯然不同，告訴人證稱被告係以投資麗星郵輪為由，向
      其借款等情，符合本案情況及一般常情，應可採信，惟此
      部分200萬元亦賭博輸掉，已經被告坦承無誤，則被告向
      告訴人所宣稱之受邀入股投資云云，顯係不實之詐術。是
      被告以借款予營業員從事丙種融資貸款、受邀入股投資麗
      星郵輪公司等虛偽事由，使告訴人陷於錯誤而先後交付80
      0萬元、500萬元、200萬元，事後更未將該筆款項用於所
      宣稱之目的，其有詐術之施行，可以認定。
（四）被告收受告訴人所交付之800萬元、500萬元後，初雖均依
      約定按月給付利息，此為告訴人證述甚明，然就該利息資
      金之來源，被告亦自承部分係自告訴人所交付之前開資金
      給付，其餘則為帶領賭客上船賭博所賺取者（原審97年易
      緝字第30號卷第98頁），則被告取得告訴人所交付前開資
      金之初，並無相應資產可擔保該1300萬元之清償，而係意
      圖以該資金放貸藉以給付告訴人利息，乃可認定。參酌被
      告虛構借款予證券商營業員以賺取利息之事由，吸引告訴
      人提供資金，以及事後除於94年2月至12月間，給付告訴
      人利息，其後迄今，則未有任何利息支付，更未償還任何
      本金等情狀，被告係基於不法所有之意圖而取得該1300萬
      元，當可認定。又被告既已無足夠資力清償債務，仍虛構
      入股投資麗星郵輪公司之理由，向告訴人借貸200萬元，
      並於8月25日收受該筆款項後，旋於當年10月麗星郵輪停
      航前，在船上賭博殆盡，堪認被告已知自身資力不足，仍
      執意向告訴人借貸以圖在賭場上翻本，則被告就該200萬
      元部分有不法所有之意圖，亦可認定。被告雖辯稱其於94
      年8月26日匯款62萬元至台北國際商銀和平分行丙○○帳
      戶，作為投資麗星郵輪上娛樂業務，並提出匯款單一紙為
      證，然查被告於94年8月25日向告訴人借款200萬元，係佯
      稱投資入股麗星郵輪之用，為實際上均用於賭博，且被告
      並非麗星郵輪公司之職員，更非其股東，縱使被告將所詐
      得得之部分款項，匯予丙○○用於麗星郵輪上之賭博，仍
      無解於其先前詐欺犯行，此部分辯解，亦不足採。
四、按被告行為後，刑法及刑法施行法業於94年2月2日經總統以
    華總一義字第０九四０００一四九０一號令修正公布，並於
    95年7月1日施行（下稱新刑法，修正前刑法下稱舊刑法），
    參酌最高法院95年5月23日刑事庭第八次會議決議，新刑法
    第2條第1項規定，係規範行為後法律變更所生新舊法律比較
    適用準據法，於新刑法施行後，應適用新刑法第2條第1項規
    定，為從舊從輕比較。另比較時應就罪刑有關之共犯、未遂
    犯、想像競合犯、牽連犯、連續犯、結合犯，以及累犯加重
    、自首減輕暨其他法定加減原因（如身分加減）與加減比例
    等一切情形，本於統一性及整體性原則，綜其全部罪刑結果
    ，而為比較。經查：
（一）刑法第339條第1項詐欺罪，法定刑得科或併科銀元一千元
      以下罰金，而修正後刑法施行法增訂第1條之1：「中華民
      國九十四年一月七日刑法修正施行後，刑法分則編所定罰
      金之貨幣單位為新臺幣。九十四年一月七日刑法修正時，
      刑法分則編未修正之條文定有罰金者，自九十四年一月七
      日刑法修正施行後，就其所定數額提高為三十倍。但七十
      二年六月二十六日至九十四年一月七日新增或修正之條文
      ，就其所定數額提高為三倍」。刑法第33條第5款修正為
      ：「罰金：新臺幣一千元以上，以百元計算之」，是依修
      正後之法律，刑法第339條第1項詐欺罪所得科處之罰金刑
      最高為新臺幣3萬元，最低為新台幣1千元；而依被告行為
      時之刑罰法律，即罰金罰鍰提高標準條例第1條前段規定
      之提高倍數10倍及刑法第333條第5款規定之罰金最低額一
      元計算，該罪之罰金刑最高為銀元一萬元即新臺幣三萬元
      ，最低額為銀元一元即新臺幣三元。比較上述修正前、後
      之刑罰法律，自以被告行為時之「舊法」較有利於被告。
（二）刑法第56條連續犯之規定業經修正後之新刑法刪除，倘依
      修正後之新法，被告先後多次犯罪行為，即應分論併罰。
      此刪除雖非犯罪構成要件之變更，但顯已影響行為人刑罰
      之法律效果，自屬法律有變更，依新法第2條第1項規定，
      比較新、舊法結果，自以適用被告行為時法律即「舊法」
      論以連續犯，較有利於被告。
（三）綜上所述，依刑法第2條第1項規定，綜合比較刑法新、舊
      法結果，自以適用被告行為時法律即「舊法」，較有利於
      被告。
五、核被告前揭虛構從事丙種融資貸款與入股投資麗星郵輪公司
    之理由，向告訴人先後詐取1300萬元與200萬元，共計1500
    萬元所為，係犯刑法第339條第1項之詐欺取財罪。被告先後
    2次犯行，時間緊接，犯構成要件相同之罪，顯係基於概括
    之犯意反覆為之，應依修正前刑法第56條之規定，論以連續
    犯，並加重其刑。
六、原審依據上開事證，論處認被罪刑，故非無見。惟查，（一
    ）被告並非新加坡商麗星郵輪私人有限公司台灣子公司之職
    員，有該公司97年11月14日陳報狀附於本院卷內可稽，亦為
    被告所坦承，原審誤認被告原係麗星郵輪公司之職員，尚有
    未洽。（二）原判決疏未綜合比較刑法第33條第5款法定罰
    金刑度，亦有未洽。被告以並無詐欺為由提起上訴，雖無理
    由，然原判決既有上揭瑕疵，自應由本院撤銷改判。爰審酌
    被告明知自身財力陷於困難，竟編造出資供證券商營業員從
    事丙種融資貸款、入股投資等事由，吸引告訴人出資及借貸
    ，致告訴人陷於錯誤而給付計1500萬元，因此受有財產上損
    失，被告坦承收受告訴人1500萬元，惟否認有何詐欺犯意，
    以及被告迄今尚未清償前述1500萬元債務等一切情狀，量處
    如主文第二項所示之刑，以資懲儆。另被告犯罪時間自93年
    12月間起至94年8月25日止，雖係於96年4月24日前犯罪，但
    所犯係刑法第339條第1項之詐欺罪，且宣告刑為有期徒刑一
    年六月以上之刑，依中華民國九十六年罪犯減刑條例第3條
    第1項第15款規定，不予減刑，附此說明。
據上論斷，應依刑事訴訟法第369條第1項前段、第364條、第29
9條第1項前段、刑法第2條第1項前段、修正前刑法第33條第5款
、第56條、刑法第339條第1項，刑法施行法第1條之1，決如主文
。
本案經檢察官謝錫和到庭執行職務。
中    華    民    國    97    年    12    月    30    日
                  刑事第三庭    審判長法  官    陳義仲
                                      法  官    蘇清水
                                      法  官    宋明中
以上正本證明與原本無異。
不得上訴。
                                      書記官    黃子起
中    華    民    國    97    年    12    月    31    日
附錄：本判決論罪科
中華民國刑法第339條
意圖為自己或第三人不法之所有，以詐術使人將本人或第三人之
物交付者，處5年以下有期徒刑、拘役或科或併科1千元以下罰金
。
以前項方法得財產上不法之利益或使第三人得之者，亦同。
前二項之未遂犯罰之。


司法院資訊處製作；財團法人民間司法改革基金會備份。
